---
title: "Exercices de statistique descriptive avec R et SAS"
output: html_document
---

```{r setup, include=FALSE}
knitr::opts_chunk$set(echo = TRUE)

```

# Préliminaires : 
Le fichier `tension.csv` est constituée de 40 lignes et 9 colonnes. 
Il s'agit des réponses de 40 cadres d'entreprise à une enquête 
sur le stress. La première colonne est une colonne
d'identification et les autres colonnes correspondent aux 
résultats de variables statistiques.

* Colonne 1 : `id` identification du cadre par un numéro.
* Colonne 2 : `tension` tension artérielle systolique mesurée en 
mm de Hg (mercure).
* Colonne 3 : `sexe` `H`=homme, `F`=femme.
* Colonne 4 : `fume` réponse par `oui` ou `non` à la question : fumez-vous?
* Colonne 5 : `niveau` niveau de responsabilité : `m`=cadre moyen, `s`=cadre supérieur,`d`=cadre de direction.
* Colonne 6 : `logement` type de logement : `mi`=maison individuelle, `ap`=appartement, `autre`=autre.
* Colonne 7 : `nbarrets` nombre d'arrêts de maladie durant la dernière année
* Colonne 8 : `appreciation` appréciation sur son avenir au sein de l'entreprise : `p`=pessimiste, `mp`=moyennement pessimiste, `nn`=ni pessimiste,ni optimiste, `mo`=moyennement optimiste,
`o`=optimiste.
* Colonne 9 : `tptele` temps moyen passé par jour devant la télévision codé : `1`=moins d'une
heure, `2`=entre une heure et trois heures, `3`=plus de trois heures.

# Exercice 1: lecture des données
```{r, echo=TRUE}
# à décommenter et compléter selon votre environnement
# setwd("Chemin vers le répertoire de travail")

tension=read.table("tension.csv", header=T, sep=",")
```

# Exercice 2: Étude de la tension pour les 5 premiers cadres.

## Question 2.1

```{r, echo=TRUE, fig.align='center'}
btension=barplot(tension$tension[1:5],
                 names.arg = 1:5,
                 ylab = "tension",
                 ylim=c(0,180),
                 main="Représentation de la tension des 5 premiers individus",
                 sub= "Diagramme en barres verticales")
text(btension,tension$tension[1:5]+10,
     tension$tension[1:5])
```

## Question 2.2

```{r, echo=TRUE, fig.align='center'}
btension=barplot(sort(tension$tension[1:5]), horiz=T,
                 names.arg = order(tension$tension[1:5]),
                 xlab = "tension",
                 xlim=c(0,180),
                 main="Représentation de la tension des 5 premiers individus",
                 sub= "Diagramme de Pareto en bandeaux",
                 las=1,
                 axis.lty = 1)
text(sort(tension$tension[1:5])+10,
     btension, sort(tension$tension[1:5]))
```

## Question 2.3

```{r, echo=TRUE, fig.align='center'}
pie(tension$tension[1:5],labels = tension$tension[1:5],
    main="Représentation de la tension des 5 premiers individus",
    sub= "Diagramme en secteur")
```

## Question 2.4

```{r, echo=TRUE, fig.align='center'}
plot(x=tension$tension[1:5],y=rep(1,5),
     ylim=c(0,2),type="p", xlim=c(120,160),
     axes=F,xlab = "tension",ylab="",
     frame.plot = TRUE,
     main="Représentation de la tension des 5 premiers individus",
     sub= "Représentation axiale")
axis(1,at=seq(120,160,10),
     labels =seq(120,160,10) )
```

plus simplement

```{r, echo=TRUE, fig.align='center'}
stripchart(tension$tension[1:5],
           xlab = "tension",ylab="",
           main="Représentation de la tension des 5 premiers individus",
           sub= "Représentation axiale")
```

# Exercice 3: Représentation de la distribution d'une variable qualitative : `logement`.

## Question 3.1

```{r, echo=TRUE, fig.align='center'}
tlogement=table(tension$logement)
btlogement=barplot(as.matrix(tlogement),beside = F,
                   main="Représentation de la variable logement",
                   sub="Représentation en barres cumulées",
                   ylab="Nombre de logements",
                   xlab="",
                   xlim=c(-1,3),width=1)
centre=cumsum(tlogement)-tlogement/2
text(btlogement,centre,tlogement)
legend("topright",fill=c("black","grey","lightgrey"),
       legend = c("appart.", "autre", "maison\n indi."))
```

## Question 3.2

```{r, echo=TRUE, fig.align='center'}
nlogement=c("appart.", "autre", "maison\n indi.")

blogement=barplot(sort(tlogement), horiz=T,
                 names.arg = nlogement[order(tlogement)],
                 xlab = "Effectifs",
                 xlim=c(0,30),
                 ylab="Type de logement",
                 main="Représentation de la variable logement",
                 sub= "Diagramme de Pareto en bandeaux",
                 las=1, cex.names = 0.7)
text(sort(tlogement)+1,
     blogement, sort(tlogement))
```

## Question 3.3

```{r, echo=TRUE, fig.align='center'}
logleg=paste(nlogement,"\n",tlogement,sep="")
pie(tlogement,labels = logleg,
    main="Représentation de la de la variable logement",
    sub= "Diagramme en secteur")

```

# Exercice 4: Étude de variable `niveau` 

```{r, echo=TRUE, fig.align='center'}
tniveau=table(tension$niveau)
bniveau=barplot(tniveau[c(2,3,1)],
                names.arg = "",
                ylim=c(0,25),
                xlab = "Niveau de responsabilité",
                ylab="Effectifs",
                main="Représentation de la variable niveau",
                sub="Diagramme en barres")
text(bniveau,
     tniveau[c(2,3,1)]+2, tniveau[c(2,3,1)])
axis(1,at=bniveau,
     labels = c("cadres moyens",
                "cadres supérieurs", 
                "cadres de direction"))
```

# Exercice 5: Étude de variable `appreciation` 

```{r, echo=TRUE, fig.align='center'}

tappreciation=table(tension$appreciation)
names(tappreciation)=c("moyennement\n optimiste",
                      "moyennement\n pessimiste",
                      "ni optimiste\n ni pessimiste",
                      "optimiste","pessimiste")
bapprec=barplot(tappreciation[c(5,2,3,1,4)],
                ylim=c(0,20),
                xlab = "Appreciation sur l'avenir dans l'entreprise",
                ylab="Effectifs",
                main="Représentation de la variable appreciation",
                sub="Diagramme en barres",cex.names = 0.7)
text(bapprec,
     tappreciation[c(5,2,3,1,4)]+2, tappreciation[c(5,2,3,1,4)])
```

# Exercice 6: Étude simultanée de deux variables qualitatives à deux modalités (0; 1). 

```{r, echo=TRUE, fig.align='center'}



mbc=matrix(c(table(tension$fume),
             tniveau[2],sum(tniveau[-2])),
           ncol=2,byrow = F)
bmbc=barplot(mbc, beside = F,
             ylim=c(0,50),
             xlab = "Appréciation sur l'avenir dans l'entreprise",
             ylab="Effectifs",
             main="Représentation des variables \n fume (oui=1 non=0) et position (cadre moyen=0 sinon 1)",
             sub="Diagramme en barres cumulées",
             names.arg = c("fume", "position"))
text(rep(bmbc,c(2,2)),
     c(cumsum(mbc[,1])-mbc[,1]/2,
       cumsum(mbc[,2])-mbc[,2]/2),
     c(mbc[,1],mbc[,2]))
legend(x=sum(bmbc)/2,y=50,
       fill=c("black","grey"),
       horiz = T,
       legend = c("0", "1"),
       cex=0.5,xjust=0.5)
```

# Exercice 7: Représentation de la distribution d'une variable discrète : `nbarrets`. 

```{r, echo=FALSE, fig.align='center'}
tarrets=table(tension$nbarrets)
barrets=barplot(tarrets,
                ylim=c(0,35),
                xlab = "Nombre d'arrêts",
                ylab="Effectifs",
                main="Représentation de la variable nbarrets",
                sub="Diagramme en barres")
text(barrets,
     tarrets+2, tarrets)
```

# Exercice 8: Représentation de la distribution d'une variable continu : `tension`. 

```{r, echo=TRUE, fig.align='center'}


htension=hist(tension$tension,
              breaks = seq(110,180,10),
              prob=T,
              main="Histogramme des fréquences de la variable tension",
              ylab="Densité",
              xlab="tension")
```

# Exercice 9: Polygone des fréquences cumulées avec une partition en classes fermées pour la variable`tension`. 

```{r, echo=TRUE, fig.align='center'}
btension=seq(110,180,10)
fctension=c(0,cumsum(htension$counts)/40)
plot(btension,fctension,type = "o",
     main="Polygone des fréquences cumulées\n pour la variable tension",
     xlab="tension",
     ylab = "Fréquences")
```

# Exercice 10: Paramètres de position et de dispersion.

## Question 10.1

La variable `niveau`
```{r, echo=TRUE, fig.align='center'}
fniveau=matrix(c(tniveau,
                 tniveau/sum(tniveau)*100,
                 cumsum(tniveau),
                 cumsum(tniveau)/sum(tniveau)*100),
               ncol=4,byrow = F)
colnames(fniveau)=c("Effectifs","Pourcentages",
                    "Eff. cummulés",
                    "Pourc. cumulées")
rownames(fniveau)=c("cadres de direction", "cadres moyens",
                     "cadres supérieurs")
knitr::kable(fniveau)
```

La variable `appreciation`
```{r, echo=TRUE, fig.align='center'}
fapprec=matrix(c(tappreciation,
                 tappreciation/sum(tappreciation)*100,
                 cumsum(tappreciation),
                 cumsum(tappreciation)/sum(tappreciation)*100),
               ncol=4,byrow = F)
colnames(fapprec)=c("Effectifs","Pourcentages",
                    "Eff. cummulés",
                    "Pourc. cumulées")
rownames(fapprec)=c("moyennement optimiste",
                      "moyennement pessimiste",
                      "ni optimiste ni pessimiste",
                      "optimiste","pessimiste")

knitr::kable(fapprec)
```

La variable `logement`
```{r, echo=TRUE, fig.align='center'}

flogement=matrix(c(tlogement,
                 tlogement/sum(tlogement)*100,
                 cumsum(tlogement),
                 cumsum(tlogement)/sum(tlogement)*100),
               ncol=4,byrow = F)
colnames(flogement)=c("Effectifs","Pourcentages",
                    "Eff. cummulés",
                    "Pourc. cumulées")
rownames(flogement)=c("appartement", "autre", 
                      "maison individuelle")
knitr::kable(flogement)
```

La variable `nbarret`
```{r, echo=TRUE, fig.align='center'}

farrets=matrix(c(tarrets,
                 tarrets/sum(tarrets)*100,
                 cumsum(tarrets),
                 cumsum(tarrets)/sum(tarrets)*100),
               ncol=4,byrow = F)
colnames(farrets)=c("Effectifs","Pourcentages",
                    "Eff. cummulés",
                    "Pourc. cumulées")
rownames(farrets)=c("0 arret", "1 arret", 
                      "2 arrets", "4 arrets")
knitr::kable(farrets)
```

## Question 10.2

La variable `nbarrets`
```{r, echo=TRUE, fig.align='center'}
RcmdrMisc::numSummary(
    tension$nbarrets,
    statistics=c("mean", "sd", 
                 "quantiles")
    )
```

La variable `tension`
```{r, echo=TRUE, fig.align='center'}
RcmdrMisc::numSummary(
    tension$tension,
    statistics=c("mean", "sd", 
                 "se(mean)","IQR",
                 "quantiles",
                 "cv", "skewness",
                 "kurtosis"),
    quantiles=c(0,.1,.25,.5,.75,.9,1)
    )
```

Autres statistiques sur la variable `tension`
```{r, echo=TRUE, fig.align='center'}

# Variance
var(tension$tension)

# étendue
range(tension$tension)

# écart inter quartile
quantile(tension$tension,.75)-quantile(tension$tension,.25)
```


```{r, echo=TRUE, fig.align='center', fig.cap='Histogramme avec autre découpage en classe'}
htension=hist(tension$tension,
              breaks = c(110,seq(130,160,10),180),
              prob=T,
              main="Histogramme des fréquences de la variable tension",
              ylab="Densité",
              xlab="tension")
```

Suites des calculs pour la variable `tension`.
```{r, echo=TRUE, fig.align='center'}
# rapport D10/D1
D1=tension$tension[tension$tension<=quantile(tension$tension,0.1)]
D10=tension$tension[tension$tension>quantile(tension$tension,0.9)]
# rapport D10/D1
mean(D10)/mean(D1)
```

Courbe de Lorentz, variable `tension`.
```{r, echo=TRUE, fig.align='center'}

L0.25=sum(tension$tension[tension$tension<=quantile(tension$tension,0.25)])/sum(tension$tension)
# Concentration à p=0.25
L0.25

L0.95=sum(tension$tension[tension$tension<=quantile(tension$tension,0.95)])/sum(tension$tension)
# Concentration à p=0.95
L0.95


plot(c(0,.25,.95,1),c(0,L0.25,L0.95,1),type="l",
     main="Courbe de Lorentz pour la variable tension",
     xlab="p",ylab = "L(p)")
segments(0,0,1,1,lty=2)
```

Autres graphiques, variable `tension`.
```{r, echo=TRUE, fig.align='center'}

boxplot(tension$tension,
        main="Représentation en boîte à moustache\n de la variable tension")
 
btension=barplot(mean(tension$tension),
                 xlim=c(0,10),width=1,
                 ylim=c(0,mean(tension$tension)+20),
                 main="Représentation en barre\n et barre d'erreur\n de la variable tension")
segments(btension,mean(tension$tension),
         btension,mean(tension$tension)+sd(tension$tension))
```