---
title: "SAAS et R"
author: "Alexis MORTELIER 21605783"
output: html_document
---

```{r setup, include=FALSE}
knitr::opts_chunk$set(echo = TRUE)
```

# Préliminaires

Le fichier tension.csvest constituée de 40 lignes et 9 colonnes.
Il s’agit des réponses de 40 cadres d’entreprise à une enquête sur le stress.
La première colonne est une colonned’identification et les autres colonnes correspondent aux résultats de variables statistiques.

* Colonne 1 :ididentification du cadre par un numéro.
* Colonne 2 :tensiontension artérielle systolique mesurée en mm de Hg (mercure).
* Colonne 3 :sexe«H»=homme, «F»=femme.
* Colonne 4 :fumeréponse par «oui» ou «non» à la question : fumez-vous ?
* Colonne 5 :niveauniveau de responsabilité : «m»=cadre moyen, «s»=cadre supérieur,«d»=cadre de direction.
* Colonne 6 :logementtype de logement : «mi»=maison individuelle, «ap»=appartement,«autre»=autre.
* Colonne 7 :nbarretsnombre d’arrêts de maladie durant la dernière année
* Colonne 8 :appreciationappréciation sur son avenir au sein de l’entreprise : «p»=pessimiste,«mp»=moyennement pessimiste, «nn»=ni pessimiste,ni optimiste, «mo»=moyennement optimiste,«o»=optimiste.
* Colonne 9 :tpteletemps moyen passé par jour devant la télévision codé : «1»=moins d’uneheure, «2»=entre une heure et trois heures, «3»=plus de trois heures.

Le but de ces exercices est de faire une analyse descriptive en SAS et de faire la même chose ou defaçon équivalente en R.Pour la programmation en SAS, une recherche dans la documentation disponible à l’adresse :http ://documentation.sas.com/ ?cdcId=pgmsascdc&cdcVersion=9.4_3.2&docsetId=pgmmvaov&docsetTarget=pgmsasov.htm&locale=fr sera extrêmement utile ainsi que la lecture du polycopiéde statistique de 1ère année fourni. Un exemple de sortie SAS à obtenir vous est fourni.

# Exercice 2

## Exercice 2.1


```{r, echo=TRUE}
tension.dat = read.table("tension.csv", header = T, sep=",")
tension5 = tension.dat[1:5,]

barplottension=barplot(tension5$tension,
                       names.arg=1:5,
                       ylim=c(0,180), 
                       main="Représentation de la tension des 5 premiers individus",
                       sub="Diagramme en barres verticale")

text(barplottension,
     tension5$tension+10,
     tension5$tension)

```


## Exercice 2.2

```{r, echo=TRUE}
tension5Sorted  = sort(tension5$tension)

barplottensionSorted=barplot(tension5Sorted,
                             names.arg=order(tension5$tension),
                             xlim=c(0,180),
                             horiz=TRUE,#Graphe a l'horizontale
                             main="Représentation de la tension des 5 premiers individus",#Titre du graphe
                             sub="Diagramme en barres verticale",#Sous titre
                             las=1,#Ecris la legende des ordonnées en lecture naturel
                             axis.lty=1)#Trait liant legende au graphe

text(tension5Sorted+10,
     barplottensionSorted,
     tension5Sorted)

```

## Exercice 2.3

```{r, echo=TRUE}
pieTension=pie(tension5$tension,
               labels=tension5$tension,
               main="Représentation de la tension des 5 premiers individus",#Titre du graphe
               sub="Diagramme en secteur")


```

### Exercice 2.4.a

```{r, echo=TRUE}
plotTension=plot(tension5$tension,c(1,1,1,1,1),
                 axes=F,
                 frame.plot=T,
                 xlab="tension",
                 ylab="",
                 xlim=c(120,160),
                 main="Représentation de la tension des 5 premiers individus",
                 sub="Représentation axiale")
axis(side=1, at=seq(120,160,10), labels=seq(120,160,10))
```

### Exercice 2.4.b

```{r, echo=TRUE}

stripchart(tension5$tension,
           xlab="tension",
           ylab="",
           xlim=c(120,160),
           main="Représentation de la tension des 5 premiers individus",
           sub="Représentation axiale")

```

#Exercice 3
```{r, echo=TRUE}


```
##Exercice 3.1 :
```{r, echo=TRUE}
tlogement=table(tension.dat$logement)
btlogement=barplot(as.matrix(table(tension.dat$logement)),
        width=1,
        xlab="", xlim=c(-1,3),
        ylab="Nombre de logement",
        main="Représentation de la variable logement",
        sub="Diagramme en barre cumulées")

centre=cumsum(tlogement)-tlogement/2
text(btlogement, centre, tlogement)
legend("topright", fill=c("black", "grey", "lightgrey"), 
legend=c("appart.", "autre", "maison\n indi."))
```

##Exercice 3.2 :
```{r, echo=TRUE}
nlogement=c("appart.","autre","maison\n indi.")

blogement=barplot(sort(tlogement), horiz=T,
        names.arg=nlogement[order(tlogement)],
        main="Représentation de la variable logement",
        sub="Diagramme en barres verticales",
        ylab="Type de logement",
        xlab="Effectifs",xlim=c(0,30),
        las=1, cex.names=0.7)

text(sort(tlogement)+1, blogement, sort(tlogement))
```

##Exercice 3.3 :
```{r, echo=TRUE}
pie(sort(tlogement), 
    labels=paste(tlogement[order(tlogement)],nlogement[order(tlogement)], sep=" "),
    main="Représentation de la variable logement",
    sub="Diagramme en secteur")
```


#Exercice 4 :

```{r, echo=TRUE}
tniveau=table(tension.dat$niveau)
  
bniveau=barplot(tniveau[c(2,3,1)],
        names.arg="",
        ylab="Effectifs", ylim=c(0,25),
        xlab="Niveau de responsabilité",
        main="Représentation de la variable niveau",
        sub="Diagramme en barres")

text(bniveau, tniveau[c(2,3,1)]*2, tniveau[c(2,3,1)])
axis(1, at=tniveau,
labels=c("cadre de direction",
         "cadre moyen",
         "cadre supérieur"))
```

#Exercice 5 :

```{r, echo=TRUE}
tensionAppreciation = table(tension.dat$appreciation)

names(tensionAppreciation) = c("moyennement\n optimisite",
                              "moyennement\n pessimiste",
                              "neutre",
                              "optimiste",
                              "pessimiste")
appreciationBarplot = barplot(tensionAppreciation[c(5,2,3,1,4)],
                              cex.names=0.7,
                              ylab="Effectifs", ylim=c(0,20),
                              xlab="Appréciation sur l'avenir dans l'entreprise",
                              main="Représentation de la variable appréciation",
                              sub="Diagramme en barres")
```

#Exercice 6 :

##Exercice 6.1 :
```{r, echo=TRUE}
position=0
cbind(tension.dat, position)#Add column to data frame
tension.dat$position <- ifelse(tension.dat$niveau=='m',0,1)
```
##Exercice 6.2 :
```{r, echo=TRUE}
n = nrow(tension.dat)
fposition=table(tension.dat$position)/n
ffume=table(tension.dat$fume)/n
```

##Exercice 6.4 :
```{r, echo=TRUE}
barplotFpos=barplot(as.matrix(fposition,ffume,bycol=T),
        width=1,
        
        xlab="Représentation sur l'avenir dans l'entreprise",
        ylab="Frequence",
        main="Représentation des variables\n fume (oui=1 non=0) et position (cadremoyen=0 sinon 1)",
        sub="Diagramme en barre cumulées")
centre=cumsum(fposition)-fposition/2
text(barplotFpos, centre, fposition)
legend("topright",
       fill=c("black", "grey"), 
       legend=c("0", "1"))
```
