---
title: "tpnote"
author: "Alexis MORTELIER 21605783"
date: "11 décembre 2019"
output: html_document
---

```{r setup, include=FALSE}
library(knitr)
library(RcmdrMisc)
opts_chunk$set(echo = TRUE)
```

#Préliminaire

Une étude de consommation a été menée auprès des pêcheurs à pied en Bretagne (Cyndie Picot, thèse soutenue en 2011). 510 pêcheurs à pied fréquentant les plages bretonnes ont rempli un questionnaire relatif à leurs habitudes de consommation. A partir des données récoltées, on a évalué leur consommation alimentaire de crustacés, et on souhaite étudier la variation du niveau de consommation selon différents facteurs socio-économiques.

On s'intéresse ici aux variables suivantes

* `Conso`: consommation de crustacés en grammes par personne et par jour;
* `Residence`:
    * `Nord`: nord de la zone étudiée
    * `Centre`: centre de la zone
    * `Sud`: sud de la zone
    * `Autre`: autre zone
* `Age`:
    * `< 50 ans`: moins de 50 ans
    * `[50 ans, 60 ans[`: de 50 ans à moins de 60 ans
    * `[60 ans, 65 ans[`: de 60 ans à moins de 65 ans
    * `>= 65 ans`: 65 ans et plus
* `Sexe`: sexe de la personne interrogée
* `Etudes`: niveau d’études
    * `Primaire ou SD`: primaire ou sans diplôme
    * `CAP/BEP`: CAP ou BEP
    * `Secondaire/BAC`: études secondaires, Bac
    * `Supérieure`: études supérieures
* `CSP`: catégorie socio-professionnelle
    * `Agriculteur`: agriculteur
    * `Petit patron`: petit patron
    * `Cadre sup.`: cadre supérieur
    * `Prof. intermé.`: profession intermédiaire
    * `Employé`: employé
    * `Ouv. qualifié`: ouvrier qualifié
    * `Retraité`: retraité
    * `Inactif`: inactif

#Nature des variables
* `Conso`: valeur quantitative continue
* `Residence`: valeur quantitative nominale
* `Age`: valeur quantitative ordinale
* `Sexe`: valeur quantitative nominale
* `Etudes`: valeur quantitative nominale
* `CSP`: valeur quantitative nominale

#Lecture des données

```{r, echo=TRUE}
setwd(getwd())
crustace = read.table("Conso-crustaces_INFO.csv", header = T,dec=".",sep=";")
summary(crustace)
```

#Variable `CSP`

##Table des effectifs de la variable `CSP`

```{r, echo=TRUE}
tcsp=table(crustace$CSP)
knitr::kable(tcsp)

```

##Représentation en secteurs de la variable `CSP`
```{r, echo=TRUE,fig.align = 'center'}

bscp = barplot(tcsp,
               cex.names=0.5,
               ylab="Effectifs", 
               ylim=c(0,310),
               xlab="Catégories Socio-professionnelles",
               main="Diagramme en barres")
text(bscp,
     tcsp+10,
     tcsp)
```
##Représentation en secteurs de la variable `CSP`

```{r, echo=TRUE,fig.align = 'center'}
pcsp=pie(tcsp,
         labels=rownames(tcsp),
         main="Représentation de la tension des 5 premiers individus",
         sub="Diagramme en secteur")
```

#Variable `Age`

##Table des effectifs de la variable `Age`

```{r, echo=TRUE}
tage=table(crustace$Age)
tage=tage[c(3,1,2,4)]
knitr::kable(tage)
```

##Diagramme en bandeaux pour la variable `Age`
```{r, echo=TRUE,fig.align = 'center'}
bage=barplot(tage,
             horiz=T,
             main="Diagramme en bandeaux",
             sub="Variable Age",
             ylab="Catégories d’âge",
             xlab="Effectifs",    
             xlim=c(0,160),
             cex.names=0.5)
text(tage+10,
     bage,
     tage)

```

#Variables `Age` et `CSP`
##Tableau de contingence des variables `Age` et `CSP`
```{r, echo=TRUE}
tcspage=table(crustace$Age, crustace$CSP)[c(3,1,2,4),]
knitr::kable(tcspage)
```

##Diagramme en barres superposées
```{r, echo=TRUE,fig.align = 'center'}
bcspage = barplot(tcspage,
        main="Diagramme en barres superposées",
        sub="Croisement des variable Age et CSP",
        xlab="Variable CSP",
        ylab="Effectifs", 
        cex.names=c(0.6),
        col = grey.colors(4),
        legend.text = row.names(tcspage),
        args.legend = list(x="center", title="Catégories d’âge"))
```
#Variable `Conso`
##Représentation en boîte à moustache de la variable `Conso`
```{r, echo=TRUE,fig.align = 'center'}
vconso = matrix(c(crustace$Conso))
boxplot(vconso,
        ylab="Consommation pers/jour en g",
        main="Représentation en boîte à moustache",
        sub="Variable conso")
```

ici la valeur centrale de la boite à moustache est la médiane.
Les bords du rectangle sont les quartiles(en bas 1er quartile, en haut 3eme quartile)
les traits au bout des moustache represente la plus petiteet la plus grand donnée.
Les points represente des valeurs aberrantes. Ici sans doute une consommation excessive de crustacé.

##Histogramme des fréquences de la variable `Conso`
```{r, echo=TRUE,fig.align = 'center'}
'hist(vconso, 
     prob=T,
     breaks=c(seq(0,40,10),180),
     main = "Histogramme des fréquences de la variable Conso",
     xlab = "Consommation pers/jour en g",
     ylab = "Densité")'
```
##Statistiques descriptives sur la variable `Conso`
```{r, echo=TRUE}
'resume=RcmdrMisc::numSummary(
    vconso,
    statistics=c("mean",
                 "sd", 
                 "se(mean)",
                 "IQR",
                 "cv", 
                 "skewness",
                 "kurtosis",
                 "quantiles"),
    quantiles=c(0,.1,.25,.5,.75,.9,1)
    )
knitr::kable(resume)'
```
###Signification des différentes statistiques
* `mean` = moyenne
* `sd` = ecart type
* `se(mean)` = erreur moyenne
* `IQR` = intervalle des interquartiles
* `cv` = coefficient de variation
* `skewness` = asysteme d'une population de données
* `kurtosis` = excés de kurthosis d'une population
* `0%` = minimum
* `10%` = 10% des effectifs
* `25%` = 1ere quartile
* `50%` = 50% des effectifs
* `75%` = 3eme quartile
* `90%` = 90% des effectifd
* `100%` = maximum

#Variables `Conso` et `Sexe`
##Représentation en boîte à moustache de la variable `Conso` en fonction de la variable `Sexe`
```{r, echo=TRUE,fig.align = 'center'}

```
##Histogramme des fréquences de la variable Conso en fonction de la variable `Sexe`